【裁判字號】    99,交聲,336
【裁判日期】    991231
【裁判案由】    違反道路交通管理處罰條例聲明異議
【裁判全文】
台灣基隆地方法院交通事件裁定
移送機關即
原處分機關  交通部公路總局台北區監理所基隆監理站
聲明異議人
即受處分人  林鳳琦
上列聲明異議人即受處分人因違反道路交通管理處罰條例案件，
對於交通部公路總局台北區監理所基隆監理站中華民國99年11月
1 日所為之處分（原處分案號：基監字第裁42-ZAQ119976號、
42-ZAQ119983號），聲明異議，本院裁定如下：
    主  文
原處分均撤銷。
    理  由
壹、處分意旨
    原處分意旨略以：異議人即受處分人林鳳琦所有之3A-8311
    號自用小客貨車，經駕駛人駕駛，於民國99年5 月22日8 時
    57分許及同日11時27分許，行經國道一號高速公路泰山收費
    站南向第12車道（ETC 車道），以及返回時行經同一收費站
    北向第9 車道（ETC 車道）時，不依規定繳費，經舉發單位
    之國道公路警察局，以其違反道路交通管理處罰條例第27條
    第1 項規定，而開立舉發違反道路交通管理事件通知單（內
    政部警政署國道公路警察局公警局交字ZAQ119976 號、ZAQ1
    19983 號）予以舉發。嗣異議人於應到案日期（99年9 月10
    日）前之99年8 月30日，向原處分機關之交通部公路總局台
    北區監理所基隆監理站提起申訴，原處分機關函請舉發單位
    調查結果，經交通部台灣區○道○○○路局泰山收費站於99
    年9 月16日，以高泰業字第0990002386號函文，略稱「通行
    費補繳通知單於99年6 月25日已依規定辦理寄存送達」，而
    仍認異議人有上開違規行為，原處分機關乃依前揭道路交通
    管理處罰條例第27條第1 項、第65條第1 項第3 款及違反道
    路交通管理事件統一裁罰基準及處理細則第41條、第43條、
    第44條、第67條等規定，於99年11月1 日，以基監字42-ZAQ
    119976號、42-ZAQ119983號裁決書各裁處異議人罰鍰新台幣
    （下同）3,000 元，總共6,000 元。
貳、異議意旨
    異議意旨略以：異議人固於99年5 月22日往返基隆與中壢，
    途經泰山收費站，其車上裝有ETC 過路機無訛；惟其不知為
    何遠通公司會寄發過路費催繳通知單；又因其在台北縣萬里
    鄉○○路163 號之戶籍地，其已久未住居該址，故未收到催
    繳通知單；惟罰單卻可以寄達基隆市○○區○○路67號之現
    住地。其不致為省小額過路費用，而遭受將近80倍之罰鍰。
    原處分機關之處分於法即有未合，爰具狀聲明異議，請求撤
    銷原處分等語。
、撤銷理由
一、事實認定
    異議人所有之車號3A-8311 號自用小客車，於99年5 月22日
    8 時57分許及同日11時27分許，經駕駛人駕駛，於行經國道
    1 號高速公路泰山收費站南向與北向（ETC 車道）處，未依
    規定繳費，經舉發單位掣單逕行舉發，嗣原處分機關依道路
    交通管理處罰條例第27條第1 項規定，各裁處異議人罰鍰
    3,000 元總共6,000 元乙節，為異議人所不爭執，且有交通
    部公路總局臺北區監理所基隆監理站99年11月1 日違反道路
    交通管理事件裁決書2 份及高速公路委託遠通電收公司辦理
    電子收費業務99年6 月25日高速公路通行費催繳通知單之送
    達證書及內政部警政署國道公路警察局99年8 月11日舉發違
    反道路交通管理事件通知單2 份為證，其事實自堪認定為真
    實。
二、法律規定
    按汽車行駛於應繳費之公路、橋樑、隧道或輪渡，不依規定
    繳費者，處汽車所有人或駕駛人3,000元以上6,000元以下罰
    鍰，並追繳欠費，道路交通管理處罰條例第27條第1 項定有
    明文。又行政行為應以誠實信用之方法為之，並應保護人民
    正當合理之信賴，行政程序法第8 條亦規定甚詳，是為行政
    行為之誠信原則及信賴保護原則。
三、本案情形
    本件異議之爭點，厥為前揭高速公路局委託遠通電收公司辦
    理之電子收費業務之高速公路通行費催繳通知單，是否已生
    合法送達之效力？亦即該催繳通知單以車（戶）籍地址而送
    達，並依同法第74條完成寄存送達，是否已生合法送達之效
    力云云。對此，本院認為並未合法送達，其理由如下：
（一）處理違反道路交通管理事件，有關文書送達之程序，依行
      政程序法之規定，應送達受送達人之住居所、事務所或營
      業所為之，若於應送達處所不獲會晤應受送達人時，得將
      文書付與有辨別事理能力之同居人、受雇人或應送達處所
      之接收郵件人員，行政程序法第72條第1 項前段、第73條
      第1 項、違反道路交通管理事件統一裁罰標準及處理細則
      （下稱處理細則）第11條第1 項第4 款、第5 條分別定有
      明文。送達不能依前二條規定為之者，始得將文書寄存送
      達地之地方自治或警察機關，並作送達通知書兩份，一份
      黏貼於應受送達人住居所、事務所、營業所或其就業處所
      門首，另一份交由鄰居轉交或置於該送達處所信箱或其他
      適當位置，以為送達。前項情形，由郵政機關為送達者，
      得將文書寄存於送達地之郵政機關。寄存機關自收受寄存
      文書之日起，應保存三個月，行政程序法第74條規定甚詳
      。其次，前揭所謂「住所」，依民法第20條之規定，乃依
      一定之事實，足認以久住之意思，住於一定之區域者，始
      為設定其住所於該地，亦即除主觀上有久住一定區域之意
      思外，尚須客觀上有住於一定區域之事實，兼採主觀主義
      及客觀主義之精神者，該一定之區域始為住所，且不以戶
      籍登記為要件，亦即戶籍法僅為戶籍登記之行政管理規定
      ，戶籍地址不過係依戶籍法所為登記之事項，並非認定住
      所之唯一標準（最高法院93年度台抗字第393 號民事裁定
      意旨參照）。據此，本件催繳通知單首應合法送達異議人
      之住所，使異議人知悉應補繳通行費之日期，逾期未繳後
      再由舉發單位開單舉發，始為適法，必待住所無法合法送
      達後，始得進行寄存送達。
（二）經查：異議人實際住所在基隆市○○區○○路67號，而非
      戶籍地之台北縣萬里鄉○○路163 號，且該住所未曾更動
      等情，業據異議人指述明確，並有異議人異議書一紙在卷
      可參；惟復參諸前述舉發通知單及異議人牌照稅繳款書均
      可正確寄送至異議人之住所地址，此有舉發通知單2 紙及
      異議人提供之基隆市稅務局99年全期使用牌照稅繳款書1
      紙附卷可稽，可見前述高速公路局所委託之遠通電收公司
      只要稍加查證，即不在查知異議人之住居所；乃其未經任
      何查證，即認為無法送達至住居所，而逕以戶籍地進行寄
      存送達，則其行政行為不合誠信原則，亦違背信賴保護原
      則甚明，準此，其寄存送達即難認係合法之送達，自不生
      送達之效力。
（三）綜上，異議人雖確有上述交通違規行為，然前述高速公路
      局委託之遠通電收公司並未依法送達催繳通知單，爾後之
      舉發通知單即非適法，而交通違規事件之裁決處罰，係以
      該違規事件業經合法舉發為前提。茲舉發單位之舉發既非
      適法，已如前述，原處分機關逕予裁決，即不合法，異議
      人之異議為有理由，自應由本院將原處分撤銷，以資適法
      。至於異議人之違規行為，應由原處分機關另為適法之處
      理。自不待言。
肆、據上論斷
    應依道路交通案件處理辦法第20條前段，裁定如主文。
中    華    民    國    99    年    12    月    31    日
                  交通法庭法  官  陳  志  祥
以上正本證明與原本無異。
如不服本裁定，應於收受送達後5日內，向本院提出抗告狀，敘
述抗告之理由，抗告於台灣高等法院，並應按照對造當事人人數
附具繕本。
中    華    民    國    99    年    12    月    31    日
                          書記官  李  繼  業

司法院資訊處製作；財團法人民間司法改革基金會備份。
